最高法院刑事判決　　　　　　九十六年度台上字第二○五三號
上　訴　人　甲○○
上列上訴人因違反毒品危害防制條例案件，不服台灣高等法院花
蓮分院中華民國九十五年一月二十三日第二審更審判決（九十五
年度上重更(一)字第七○號，起訴案號：台灣花蓮地方法院檢察署
九十二年度偵字第五四二號、第一七一三號），提起上訴，本院
判決如下：
    主  文
原判決撤銷，發回台灣高等法院花蓮分院。
    理  由
本件原判決認定上訴人甲○○基於營利之概括犯意，自民國九十
一年十一月間某日起，由陳進財、許朝源分別撥打上訴人之行動
電話與上訴人聯絡交易毒品之數量、價額及地點後，上訴人隨即
自台中搭乘飛機，或搭乘不知情之劉富華所駕駛之計程車前往花
蓮，而販賣第一級毒品海洛因予陳進財及許朝源（每次販賣之數
量、價額及地點均詳如原判決附表一、二所示）。陳進財、許朝
源或當場交付價金予上訴人，或將價金匯入上訴人不知情之配偶
游淑萍在台中大里郵局所開設之存簿儲金第0000000－0
00000－0號帳戶內，上訴人販賣海洛因所得共計新台幣（
下同）一百二十七萬四千元。嗣上訴人於九十二年二月二十七日
下午，搭乘上述計程車前往花蓮市，欲找許朝源收取如原判決附
表二編號１３所示之價款時，在同市○○路與中美七街口為法務
部調查局東部地區機動工作組調查員查獲，並扣得海洛因三包（
淨重二八．五一公克）及其所有之行動電話一支等情。因而撤銷
第一審判決，改判仍論處上訴人連續販賣第一級毒品罪刑（量處
無期徒刑，褫奪公權終身），固非無見。
惟查：(一)、按科刑判決所認定之事實，必須與其所採用之證據內
容相適合，否則即屬證據上之理由矛盾，其判決為當然違背法令
。卷查證人陳進財在偵查中證稱：卷附之匯款單影本「十六張」
上面陳進財部分係伊所寫的，收款人為「阿義」（即上訴人）之
太太（即游淑萍），伊匯款給「阿義」係要向其購買海洛因等語
。並稱：伊所匯之「十六筆款項」均係向「阿義」購買毒品海洛
因之價款等語（見九十二年度偵字第一七一三號偵查卷(二)第二十
一頁、第二十二頁）。且卷內亦有陳進財匯款予上訴人之妻游淑
萍之匯款單共「十六張」可稽（見九十二年度偵字第一七一三號
偵查卷(一)第一三三頁至第一四○頁、第一五四頁、第一五九頁、
第一七三頁、第一七七頁、第一八二頁、第一八三頁、第一八七
頁、第一九九頁）。原判決採用證人陳進財上揭於偵查中之證述
，暨陳進財匯款之匯款單作為證據，卻認定證人陳進財先後共匯
款「十三次」（如原判決附表一編號１至編號１３所示）向上訴
人購買海洛因，顯與其所採用之證據內容不相適合，難謂無證據
上理由矛盾之違誤。究竟陳進財匯款十六次予上訴人，其中除原
判決附表一所列之十三次以外，其餘三次即九十二年一月十日匯
款三萬元、同年月三十日匯款八萬元、同年二月七日匯款五萬元
（詳見同上偵查卷第一三七頁、第一四○頁、第一五四頁）之原
因為何？與其向上訴人購買海洛因有無關聯？此與上訴人販賣海
洛因予陳進財之次數、數量暨販賣毒品所得金額之認定攸關，自
有詳加調查釐清明白之必要。原審對此未加以調查根究明白，亦
未於理由內加以論敘說明，遽行判決，自有調查未盡及理由不備
之違法。(二)、原判決認定上訴人販賣海洛因予許朝源共計有如原
判決附表二所列之十四次，其中十二次係由許朝源將購毒價款匯
至上訴人之配偶游淑萍之郵局帳戶內，其中一次（如原判決附表
編號１３所示）尚未交付價款，僅有如同附表編號９所列之一次
，係許朝源於九十二年二月十一日當場交付現金七千元，購買海
洛因半兩等情。惟卷查許朝源於偵查中陳稱：「（你除了以上幾
次之外，你是否還有向甲○○買毒品？）我也有用現金跟他買過
……我跟他買了好幾次，到三月底，四月初之後，我就沒有跟他
買」、「（你用現金買，每次買多少？）每次買一錢、半錢，一
錢買一、二次，一錢一萬六千元，半錢也買一、二次，半錢八千
元」等語（見九十二年度偵字第一七一三號偵查卷(二)第七十八頁
反面、第七十九頁）。若其所述屬實，則上訴人販賣海洛因予許
朝源之次數及所得價款，似不僅如原判決附表二所列之十四次及
三十五萬四千元。究竟許朝源前揭所述是否可信？此與上訴人販
賣海洛因予許朝源次數、數量暨販賣毒品所得金額之認定均有關
聯，自有詳加根究明白之必要，本院前次發回意旨對此已加以指
明。乃原審並未傳訊證人許朝源到庭詳加究詰查證明白，亦未說
明證人許朝源上揭所述何以不足採信之理由，僅以上訴人否認上
情，遽謂不能證明上訴人有如許朝源於偵查中所指之前揭販賣海
洛因犯行，自仍有調查未盡及理由欠備之違誤。(三)、原判決事實
欄記載上訴人自「九十一年十一月」起，分別由陳進財、許朝源
撥打行動電話與上訴人聯絡交易毒品之數量、價額及地點後，上
訴人隨即前往花蓮，而於原判決附表一、二所示之時間、地點販
賣第一級毒品海洛因予陳進財及許朝源等情。但其附表一編號４
及編號６所記載上訴人交付毒品之時間分別為「九十一年十月底
某日」及「九十一年九月底至同年十月中某日」，則其所記載上
訴人販賣交付毒品之時間，前後矛盾。又依原判決附表一編號１
３之記載，陳進財已於九十二年六月三日交付價金三萬元予上訴
人，但上訴人尚未交付毒品海洛因予陳進財。如果無訛，則上訴
人此部分販賣第一級毒品之犯行究屬既遂？抑或未遂？原判決並
未於理由內加以論敘說明，亦嫌理由不備。再者，原判決事實欄
記載：陳進財、許朝源撥打上訴人之「行動電話」與上訴人聯絡
交易毒品海洛因，嗣於九十二年二月二十七日為調查局東機組人
員查獲，並扣得上訴人所有之行動電話一支等情。但對於上訴人
所有之上開行動電話之門號為何？以及調查人員所查扣之上述行
動電話門號，是否即係陳進財、許朝源與上訴人聯絡交易毒品時
所撥打之行動電話門號？不無疑問，原判決並未於事實欄內詳加
認定記載明白，亦未於理由內加以論敘說明，亦有理由欠備之可
議。(四)、卷查證人陳進財於偵查中證稱：九十一年九月二十日，
伊與「阿秋」及官美玲同至上訴人在台中之住處，當天官美玲以
一百四十萬元向上訴人購買海洛因一塊，伊亦以一萬五千元向上
訴人購買海洛因一錢，當場付給上訴人現金等語（見九十二年度
偵字第一七一三號偵查卷(二)第七十一頁）。而上訴人於偵查中亦
供承有人於九十一年九月二十日，匯款一百四十萬元至伊配偶帳
戶之事實（見同上偵查卷第四十五頁背面）。若其等所述屬實，
則上訴人販賣海洛因予陳進財之次數，似亦不止如原判決附表一
所列之十三次，且另有販賣價額高達一百四十萬元之海洛因予官
美玲之情形。究竟陳進財前揭所述是否屬實？此與上訴人販賣海
洛因之次數、數量暨販賣毒品所得之認定有關，自有一併查證明
白之必要，本院前次發回意旨對此亦加已指明。雖陳進財於原審
訊問時改稱：當天伊在台中上訴人住處，「阿秋」來台中未帶錢
，欲借用帳戶自花蓮匯錢至台中，乃打電話問伊在台中有無帳戶
，伊乃向上訴人借用帳戶，官美玲即於同日匯款一百四十萬元至
上訴人之妻（游淑萍）帳戶，該款嗣由官美玲與「阿秋」領走。
又伊當天係向在上訴人住處向綽號「啞巴」者購買海洛因一萬五
千元云云（見原審卷第一六三頁、第一六四頁）。然查陳進財與
官美玲茍未於前揭時地分別以一百四十萬元及一萬五千元向上訴
人購買海洛因，則陳進財為何於偵查中編造上揭不利於上訴人之
證詞？且陳進財於原審所稱之「啞巴」者究係何人？其與上訴人
之關係為何？何以其能在上訴人之住處販賣海洛因予陳進財？似
不無蹊蹺。是陳進財嗣後於原審所陳究屬實情？抑或迴護上訴人
之詞？尚難謂全無疑竇。原審未究明陳進財所稱綽號「阿秋」及
「啞巴」者之真實姓名及住址，並傳訊其二人與官美玲到庭就以
上疑點詳加究詰查證明白，僅以陳進財事後已翻異前詞，遽認不
能證明上訴人有前揭販賣毒品之犯行，其職權調查證據之能事猶
嫌未盡，自有可議。(五)、卷查證人陳進財於偵查中陳稱：伊曾於
九十二年一月底某日，替其表姪「林志忠」匯款八萬元向上訴人
購買海洛因五錢；上訴人曾對其表示林志忠曾向伊購買毒品等語
（見九十二年度偵字第一七一三號偵查卷(二)第二十二頁、第二十
四頁、第二十五頁）。而林志忠於九十二年六月十八日，在台東
縣警察局台東分局詢問時亦陳稱：伊曾自九十二年二月間起，向
「阿義」（即上訴人）購買海洛因十餘次，每次購買一兩，價格
為十五萬元至十七萬元不等等語。嗣於同日檢察官偵訊時亦陳稱
：其於警詢中所述曾向「阿義」購買毒品十餘次一節為實在等語
（見九十二年度偵字第一四九五號偵查影印卷第六頁、第八頁）
。若林志忠上揭所述屬實，則上訴人於同一時段除販賣海洛因予
陳進財、許朝源以外，併有多次販賣海洛因予林志忠之犯行。究
竟林志忠前揭所述是否可信？若屬可信，上訴人販賣海洛因予林
志忠部分之犯行是否為本件起訴效力所及？應否一併加以審判？
此與上訴人販賣毒品事實之認定有關，自有一併調查釐清明白之
必要。原審對卷存上揭不利於上訴人之證據資料未加以審究及說
明，遽行判決，亦有調查未盡及理由欠備之違誤。又上訴人行為
後，毒品危害防制條例雖曾於九十二年七月九日公布修正，但其
中第四條第一項（即製造、運輸、販賣第一級毒品罪部分）之內
容並未修正。則本件上訴人販賣第一級毒品之行為，即無所謂犯
「修正前」或「修正後」毒品危害防制條例第四條第一項之罪之
問題。乃原判決竟謂上訴人係犯「修正前」毒品危害防制條例第
四條第一項之販賣第一級毒品罪云云（見原判決第七頁第十二行
至第十四行），依上說明，亦有未洽。上訴意旨雖未指摘及此，
然以上均係本院得依職權調查之事項，應認原判決仍有撤銷發回
更審之原因。又原判決於其附表一編號１３之「備註欄」內記載
該次匯款之匯款單據係附於「９２偵(一)Ｐ１３７」。但卷查九十
二年度偵字第一七一三號偵查卷(一)第一三七頁所附之匯款單，係
陳進財於「九十二年一月十日」匯款三萬元之匯款單，並非如同
附表編號１３所列上訴人於「九十二年六月三日」匯款三萬元之
匯款單；而陳進財於「九十二年六月三日」匯款三萬元之匯款單
，則係附於同上偵查卷第一四○頁。則原判決於前揭備註欄所記
載之「９２偵(一)Ｐ１３７」，是否為「９２偵(一)Ｐ１４０」之誤
載？案經發回，宜併查明更正，附此敘明。
據上論結，應依刑事訴訟法第三百九十七條、第四百零一條，判
決如主文。
中    華    民    國  九十六  年    四    月   十九   日
                      最高法院刑事第十二庭
                          審判長法官  池  啟  明
                                法官  王  居  財
                                法官  郭  毓  洲
                                法官  黃  梅  月
                                法官  陳  東  誥
      本件正本證明與原本無異
                                      書  記  官
中　　華　　民　　國　九十六　年　  四 　 月  二十三　日
                                                      Ｋ
